臺灣士林地方法院刑事判決
111年度金訴字第204號
公  訴  人  臺灣士林地方檢察署檢察官
被      告  林家華


選任辯護人  謝曜焜律師
上列被告因違反洗錢防制法等案件，經檢察官提起公訴（110年
度偵字第22485號）及移送併辦（111年度偵字第7079號），本院
判決如下：
    主    文
林家華幫助犯洗錢防制法第十四條第一項之洗錢罪，處有期徒刑
肆月，併科罰金新臺幣參萬元，罰金如易服勞役，以新臺幣壹仟
元折算壹日。
    事    實
一、林家華依其生活經驗，知悉申請金融帳戶並無特殊資格限制
    ，且使用人頭帳戶遂行詐欺犯罪，藉以逃避追查之犯罪型態
    所在多有，倘提供帳戶予他人使用，可能幫助作為不法收取
    及提領款項之用，並遮斷資金流動軌跡，以掩飾、隱匿不法
    犯罪所得，竟仍容任該結果之發生，基於幫助詐欺取財及幫
    助洗錢之不確定故意，於民國110年10月13日17時9分起迄同
    日16日14時8分間之某時許，在不詳地點，將其所申辦之元
    大商業銀行帳號000-000000XXXX8291號（下簡稱：本案帳戶
    ）之提款卡及密碼，提供予某身分不明之人；嗣不詳詐欺集
    團取得上開提款卡（含密碼）後，乃以附表所示方法，詐欺
    艾建宏、賴雅雯，致其2人均因此陷於錯誤，依指示於附表
    所示時間，匯款如附表所示金額至本案帳戶，再由上開不詳
    詐欺集團成員持本案帳戶提款卡（含密碼），前往自動櫃員
    機提領一空，以製造金流斷點，使司法機關難以溯源追查，
    而掩飾、隱匿特定犯罪所得。
二、案經艾建宏訴由臺北市政府警察局大同分局；賴雅雯訴由臺
    南市政府警察局佳里分局報請臺灣士林地方檢察署檢察官偵
    查起訴及移送併辦。
　　理    由
一、按被告以外之人於審判外之言詞或書面陳述，除法律有規定
    者外，不得作為證據；又被告以外之人於審判外之陳述，雖
    不符合刑事訴訟法第159條之1至第159條之4之規定，而經當
    事人於審判程序同意作為證據，法院審酌該言詞陳述或書面
    陳述作成時之情況，認為適當者，亦得為證據，而當事人、
    代理人或辯護人於法院調查證據時，知有上開不得為證據之
    情形，而未於言詞辯論終結前聲明異議者，視為有前項之同
    意，刑事訴訟法第159條第1項及第159條之5分別定有明文。
    本判決後述所引之各項證據，其屬傳聞證據之部分，檢察官
    、被告林家華與其辯護人於本院準備程序時均表示無意見（
    本院金訴卷第47頁），且渠等於言詞辯論終結前，對於該等
    證據之證據能力均未再爭執，本院審酌該等證據資料製作時
    之情況，尚無違法不當或證明力明顯過低之瑕疵，與本案待
    證事實復俱有關聯性，認以之作為本案證據應屬適當，揆諸
    前開規定，該等證據具有證據能力。至其餘本案認定犯罪事
    實之非供述證據，均與本案事實具有關聯性，並無事證足認
    有違背法定程序或經偽造、變造等情事，且經本院依法踐行
    調查程序，檢察官、被告、辯護人對於上開證據之證據能力
    均未爭執，依刑事訴訟法第158條之4之反面解釋，亦均有證
    據能力。　　　　
二、訊據被告固不否認本案帳戶為其所申辦，且告訴人艾建宏、
    賴雅雯遭詐欺集團詐騙而將款項匯入本案帳戶之事實，惟矢
    口否認有何幫助洗錢及幫助詐欺取財犯行，辯稱：本案帳戶
    是我從事股票交易之用，該帳戶提款卡是我不小心遺失，因
    為之前有變更過密碼，我記性不好怕忘記，所以就把提款卡
    密碼寫在本案帳戶提款卡卡片套上面，我名下有不動產，還
    有房租收入，也有借錢給友人，每月收入約新臺幣（下同）
    10萬元，根本不需要賣本案帳戶，我沒有將本案帳戶提款卡
    、密碼交予詐欺集團使用等語。經查：
　㈠本案帳戶係被告所申辦，而本案帳戶提款卡（含密碼）經不
    詳詐欺集團成員取得後，向附表所示之告訴人艾建宏、賴雅
    雯為詐欺行為，致其等陷於錯誤，依該詐欺集團成員之指示
    ，匯款至本案帳戶內，旋遭詐欺集團持本案帳戶之提款卡（
    含密碼）提領一空之事實，有元大商業銀行110年12月21日
    元銀字第1100019571號函附客戶開戶基本資料、客戶往來交
    易明細（偵22485卷第83、85、91、92頁）等資料為憑，且
    有下列證據可佐：
　⑴附表編號1部分，核與證人即告訴人艾建宏於警詢時證述明確
    （偵22485卷第61、62頁），並有艾建宏與詐欺集團通話紀
    錄截圖（同上偵卷第75頁）、網路銀行轉帳截圖（同上偵卷
    第75頁）、宜蘭縣政府警察局蘇澳分局南方澳派出所之受（
    處）理案件證明單、受理各類案件紀錄表、內政部警政署反
    詐騙案件紀錄表、受理詐騙帳戶通報警示簡便格式表（同上
    偵卷第57、59、65、69頁）在卷可憑。
　⑵附表編號2部分，核與證人即告訴人賴雅雯於警詢時證述明確
    （偵7079卷第10至13頁），並有卷存網路銀行轉帳明細擷圖
    （同上偵卷第14頁）、新北市政府警察局新店分局江陵派出
    所之受理各類案件紀錄表、受（處）理案件證明單、內政部
    警政署反詐騙案件紀錄表、受理詐騙帳戶通報警示簡便格式
    表（同上偵卷第15至21頁）可證。　
　⑶上開客觀事實亦為被告、辯護人所不爭執，自堪認定。　　
  ㈡被告應係將本案帳戶之提款卡（含密碼）交付他人使用，並
    非因遺失而遭他人不法之用：
  ⑴按提款卡設置密碼之目的，係避免提款卡如因失竊、遺失或
    其他原因離本人持有時，縱為他人取得持有，持有之人若未
    經原持卡人告知密碼，將難以使用該提款卡，以免遭盜領存
    款或其他不法使用，且現今一般提款卡之密碼，已非昔日之
    4位數字，而係由6至12個數字排列組成，更具隱密性，難以
    憑空猜測，且連續3次輸入錯誤即遭鎖卡，若非帳戶所有人
    提供提款卡並告知密碼，他人實無順利領得帳戶款項之理。
    本案告訴人2人均係在同一天即110年10月16日遭詐欺集團詐
    騙，並依指示匯款至本案帳戶，旋由不詳之人持本案帳戶提
    款卡前往自動櫃員機提領一空，已如前述，可知本案帳戶當
    時已淪為詐欺集團收受詐騙贓款之用，且本案帳戶之提款卡
    及密碼均已被該身分不明之人所持有與知悉甚明。
　⑵又提款卡既需搭配密碼方得使用，一般人多會將密碼牢記於
    心，避免直接寫在提款卡或卡片套上，蓋寫在提款卡或卡片
    套上，當提款卡遺失，拾得人將一併取得提款卡及其密碼，
    得以輕易持提款卡領取帳戶內之款項，讓密碼之設定即失其
    意義，是縱使自己有遺忘密碼或與其他密碼混淆而有記錄之
    必要，仍可藉由網路雲端、手機上之備忘錄、或隨身用之記
    事本等方式記錄密碼，將提款卡與密碼分別存放，以防他人
    盜用，為一般通常人會採取之保管方式。被告於本案發生時
    年滿65歲，自陳係陸軍官校裝甲科畢業，後又前往中國廣州
    大學取得博士研究生，有卷附畢業證書（本院審金訴卷第47
    頁）可證，並在臺灣各地從事中醫養生之演講，顯非毫無智
    識與社會經驗之人，對於前揭所述將提款卡、密碼置於一處
    之風險當無不知之理，何以會有其所辯稱之上開保管方式？
    顯與常情有違；再觀諸本案帳戶之客戶往來交易明細（偵22
    485卷第91頁），本案帳戶自110年9月17日至同年10月13日
    止，有11筆前往自動櫃員機提領或轉帳之紀錄，顯見本案帳
    戶當時應為被告慣用之帳戶，被告既然使用本案帳戶提款卡
    頻繁，衡情被告當無未能記住提款卡密碼之理，是本案帳戶
    之提款卡之密碼是否如被告所述無法記住而需記載在卡片套
    上，要非無疑。
　⑶觀諸本案帳戶之客戶往來交易明細可知（偵22485卷第91頁）
    ，本案帳戶在110年9月2日有長榮股票交易存入139,959元，
    當日餘額為469,152元，是被告辯稱本案帳戶為其股票交割
    帳戶，即屬有憑；又本案帳戶在110年9月17日至同年10月13
    日均有多次提款紀錄，最後餘額為185元，是從被告將本案
    帳戶之金額幾乎提領一空，足認被告日後應有不再使用本案
    帳戶之情形，而被告於110年10月13日將本案帳戶內金額提
    領幾盡，前述詐欺集團成員即持本案帳戶作為詐欺取財之工
    具使用，此與一般人將銀行帳戶資料交付無信賴關係之陌生
    人前，為避免帳戶內之款項被人提領而遭受損失，多於交付
    銀行帳戶資料前將帳戶內之款項盡量領出之情形如出一轍。
　⑷再者，金融帳戶乃個人重要理財工具，涉及私人隱密之金融
    資料，一般人無不謹慎保管，一般人如遭遇銀行帳戶提款卡
    遺失之情形，為防止拾得者擅領存款或擅用帳戶，必於發現
    後儘速向金融機關辦理掛失，是從事詐欺取財犯罪之詐欺集
    團成員，如以拾得之遺失帳戶收取詐欺被害人交付之款項，
    若於被害人受騙而將款項匯入後，未及將詐欺所得款項自帳
    戶領出前，該帳戶即遭遺失者辦理掛失，則詐欺集團成員大
    費周章實行詐欺取財犯行所得財物豈非付諸東流。參以目前
    社會現況，詐欺正犯不乏管道可取得願意配合提供帳戶者之
    人頭帳戶，應無甘冒帳戶所有人隨即可能辦理掛失之風險，
    而使用單純遺失之提款卡作為取贓之用。是以，詐欺集團成
    員為確保順利收取詐欺所得之款項，若非確信所用帳戶之所
    有人於其提領詐欺所得前不會辦理掛失，當無甘冒詐欺所得
    款項領出前即遭掛失之風險，以該帳戶作為收取詐欺所得款
    項之用。查，本案不詳詐欺集團向告訴人2人施用詐術，進
    而要求匯款至本案帳戶時，應確有充分把握本案帳戶其得使
    用，更不會被帳戶所有人或持有人掛失止付，而此等確信，
    在本案帳戶提款卡（含密碼）係偶然拾得或行竊得手之情形
    下，鮮有可能，則該詐欺集團成員既然未受妨礙，甚至根本
    無懼於遭他人掛失之風險，而能準確的於告訴人2人匯款後
    ，持本案帳戶提款卡提領詐欺贓款，足認本案帳戶提款卡（
    含密碼)確由被告交予詐欺集團成員，並非遺失無訛。
　⑸基上事證，堪認被告在110年10月13日17時9分起迄同日16日1
    4時8分間之某時許（即被告提領最後400元後與詐欺正犯測
    試本案帳戶之期間），將本案帳戶提款卡（含密碼）交予身
    分不明之人使用乙情，要屬明確。
　㈢被告及其辯護人雖以前詞置辯，惟查：
　⑴被告就本案帳戶提款卡（含密碼）遺失之過程，其於110年11
    月19日警詢時供稱：本案帳戶提款卡應該是在110年10月14
    日左右遺失，疑似在京站附近遺失，我應該是提款忘記拿提
    款卡，當時提款卡係放在卡片套內，我將密碼寫在卡片套上
    等語（偵22485卷第9頁）；復於111年2月10日警詢時供陳：
    我在110年10月13日拿著本案帳戶提款卡跟存摺到元大銀行
    延平分行辦理提款及匯款後，當時還有看到提款卡，但我能
    確定交易明細上，110年10月13日17時9分提領400元部分不
    是我領的，所以當時提款卡就已經跟存摺一起不見了，當時
    設定的密碼我已經忘記了，因為記性不好，我將密碼寫在提
    款卡的卡片套上等詞（偵7079卷第6頁）；再於111年1月25
    日偵查時復供述：本案帳戶存摺在我身上，提款卡沒有在我
    身上，提款卡是在110年10月15日左右，在京站百貨樓下的
    提款機，我當時去提款機提款，我晚上發現提款卡不見，過
    2、3天我去銀行掛失等詞（偵22485卷第109頁）；於本院準
    備程序時則稱：我當時是到大稻埕騎腳踏車運動，是我領40
    0元那次（110年10月13日），當時我是整個包包不見，是掛
    在腰的包包，裡面放了磁扣、本案帳戶提款卡等資料等語（
    本院金訴卷第47至49頁），被告對於本案帳戶提款卡遺失之
    過程前後辯解不一，且發現提款卡遺失後亦未立即處理，被
    告上開所辯，已有違常情，且若非被告有所隱瞞，焉會如此
    ，是被告上開辯解，實難信採。
　⑵又提款卡及密碼等有關個人財產及身分之物品，如淪落於不
    明人士手中，極易被利用為與財產有關之犯罪工具。況現今
    社會上利用手機簡訊或電話通知中獎、網路拍賣遭錯誤設定
    分期付款、冒用政府機關或公務員名義、甚或謊稱信用卡、
    個人資料或帳戶遭人盜用等手段，以遂其詐欺取財及洗錢目
    的等訊息時有所聞，而詐欺集團為掩飾其等不法行徑，以避
    免執法人員循線查緝，經常利用他人銀行帳戶，以確保犯罪
    所得及真實身分免遭查緝之案件，亦層出不窮，此等訊息屢
    經報章雜誌及其他新聞媒體再三披露，故避免帳戶資料被不
    明人士利用為與財產有關之犯罪工具，已為一般人生活所應
    有之認知，而從被告上開供述內容可知，被告明知其提款卡
    密碼係記載在提款卡卡片套上，則當其提款卡遺失時，提款
    卡密碼當會一併遺失，且為拾獲提款卡之人知悉，是被告發
    現提款卡連同密碼一併遺失，理應嚴肅以對或感到焦急，惟
    被告不僅未報警處理，亦未於第一時間向金融機構申辦提款
    卡掛失止付手續，被告顯然對於其提款卡遺失毫不在意，此
    與一般人發現金融機構帳戶資料遺失時立即掛失，甚至應金
    融機構之要求前往警局報案，以免淪入他人手中做不法使用
    或遭人盜領之作法相違，被告上開反應明顯悖於日常生活經
    驗，足認被告上開辯詞非真，不足信採。
　⑶被告事後固有將本案帳戶提款卡向銀行掛失之情形，欲佐證
    自己並無幫助詐欺、幫助一般洗錢之故意云云。然在本案告
    訴人2人匯入款項前，本案帳戶於110年10月13日提領400元
    後僅剩185元，已難認被告於上開期日後會再攜帶本案帳戶
    提款卡（含密碼）外出之必要，以致一併遺落。再者，提款
    卡設置密碼之目的，在防止他人擅自盜用，一般均會謹慎保
    管，被告供稱將密碼寫在卡片套上，無異容任取得本案帳戶
    提款卡之人，可以直接獲悉密碼使用。而被告係在附表所示
    之告訴人2人匯入款項，經不詳之人於110年10月16日提領一
    空後，始於同年月18日21時49分許以電話向元大銀行申請掛
    失提款卡，有元大銀行金融卡申請暨異動約定書（偵22485
    卷第89頁）可稽，被告掛失之時間為110年10月18日，已係
    在該詐欺集團成員為本案詐欺行為之後，不僅客觀上該行為
    並無妨害詐欺集團成員取得詐欺款項，則顯難以此據以推斷
    本案帳戶提款卡（含密碼）確非被告自行交付，或其確無幫
    助詐欺、洗錢之故意，則同難為有利於被告之認定。
　⑷被告之辯護人主張被告有存款，亦有租金收入，無出售帳戶
    之動機，並提出租賃契約、銀行存摺、借據、不動產買賣契
    約書等為憑（本院審訴卷第51至74頁、本院訴卷第99至113
    頁）。然被告之經濟狀況與犯罪動機為何，並無必然之關係
    ，經濟不好之人固會因為貪取利益而出售帳戶，但並非因此
    即可反推經濟能力好之人即無交付帳戶供他人不法使用之可
    能，而本案因為被告否認犯罪無從瞭解其交付本案帳戶提款
    卡（含密碼）之動機，故尚無從以被告自身有資力，遽認被
    告不會將本案帳戶提款卡（含密碼）交付他人做不法使用，
    而為被告有利之認定。　　
　㈣按刑法上之故意，可分為確定故意（直接故意）與不確定故
    意（間接故意），所謂「不確定故意」，係指行為人對於構
    成犯罪之事實，預見其發生而其發生並不違背其本意者，刑
    法第13條第2項定有明文。又金融帳戶係針對個人社會信用
    而予以資金流通，具有強烈之屬人性，且金融帳戶為個人理
    財之工具，申請開設金融帳戶並無任何特殊之限制，一般民
    眾皆可以存入最低開戶金額之方式申請開戶，一人並可於不
    同之金融機構申請多數之存款帳戶使用，此乃眾所周知之事
    實，況近年來不法份子利用人頭帳戶實行恐嚇取財或詐欺取
    財等財產犯罪案件層出不窮，業已廣為平面或電子媒體、政
    府機構多方宣導、披載，提醒一般民眾勿因一時失慮而誤蹈
    法網，輕易交付自己名義申辦之金融帳戶予他人，反成為協
    助他人犯罪之工具，是依一般人之社會生活經驗，若見他人
    不以自己名義申請開戶，反而出價蒐購或以其他方式向他人
    收集金融機構帳戶為不明用途使用或流通，衡情對於該等帳
    戶極可能供作不法目的使用，當有合理之預見。被告自陳具
    博士學位，並有演講及工作經驗，業如前述，對於上情亦應
    知之甚明，而本案帳戶斯時之餘額僅剩185元，已如前述，
    此情洽與一般幫助詐欺及幫助洗錢行為人多於交付帳戶前先
    將帳戶內款項盡量提領完畢，以減少日後無法取回所生損害
    之犯罪型態相符，可認被告交付本案帳戶提款卡（含密碼）
    時，因本案帳戶內之存款所剩無幾，縱遭他人利用作為犯罪
    工具，自身亦不致遭受重大財產損失，嗣經衡量後，仍決定
    將其所有之本案帳戶提款卡及密碼提供予他人，參以被告在
    偵查及審理中一再以不同版本謊稱遺失，掩飾其將本案帳戶
    提款卡（含密碼）提供予身分不明之他人的事實，以圖卸責
    ，益證被告交付本案帳戶提款卡及密碼時，主觀上有縱他人
    持該本案帳戶作為收取詐騙款項及洗錢之用，亦不以為意之
    不確定故意甚明。　　
  ㈤綜上所述，被告所辯，核屬事後卸責之詞，委不足取，本案
    事證明確，被告上開犯行，洵堪認定。　　　
三、論罪科刑：
　㈠核被告上開所為，係犯刑法第30條第1項、第339條第1項之幫
    助詐欺取財罪，及刑法第30條第1項、洗錢防制法第14條第1
    項之幫助一般洗錢罪。臺灣士林地方檢察署檢察官111年度
    偵字第7079號移送併辦部分（即附表編號2部分），與起訴
    部分具有想像競合之裁判上一罪關係，為起訴效力所及，本
    院自應併予以審究，附此陳明。
　㈡被告以一提供本案帳戶提款卡（含密碼）之行為，同時幫助
    正犯詐騙如附表所示之告訴人2人，並幫助正犯洗錢，為想
    像競合犯，應依刑法第55條規定，從一重以幫助洗錢罪處斷
    。　　
　㈢被告基於幫助之意思，參與構成要件以外之行為，為幫助犯
    ，依刑法第30條第2項規定，按正犯之刑減輕之。
　㈣爰審酌被告可預見本案帳戶之提款卡（含密碼）可能遭他人
    供作詐欺取財及洗錢之工具使用，竟仍任意將本案帳戶提款
    卡（含密碼）交付他人使用，使不詳之詐欺集團成員可輕易
    於詐騙後取得財物，藉此掩飾、隱匿詐欺犯罪所得之去向，
    助長財產犯罪之猖獗，影響社會正常經濟交易安全，增加告
    訴人2人日後尋求救濟之困難，破壞治安及金融秩序，所為
    誠屬不該，且犯後飾詞否認犯行，未具悔意之犯後態度，兼
    衡其犯罪動機、目的、手段、無前科之素行、告訴人遭詐騙
    之金額，於本院審理時自承陸軍官校裝甲科畢業，後又前往
    中國廣州大學取得博士研究生之智識程度，月收入約10萬元
    ，已婚，小孩已成年（本院金訴卷第82頁）之家庭經濟等一
    切情狀，量處如主文所示之刑，並就罰金部分諭知易服勞役
    之折算標準，以示懲儆。　　　
　㈤末查，公訴意旨或併辦意旨均未認定被告因上開幫助犯行而
    獲有犯罪所得，且依卷內亦無證據證明被告有因提供本案帳
    戶提款卡（含密碼）予詐欺集團成員，因而獲有對價或利益
    ，爰不予宣告沒收犯罪所得，附此敘明。　
據上論斷，應依刑事訴訟法第299條第1項前段，判決如主文。
本案經檢察官謝幸容提起公訴、檢察官許梨雯移送併辦，檢察官
林嘉宏到庭執行職務。
中　　華　　民　　國　　111 　年　　8 　　月　　10　　日
                  刑事第三庭　審判長法　官  蕭文學
　　　　　　　　　　　　　　　　　　法　官  李東益
　　　　　　　　　　　　　　　　　　法　官  林正忠
以上正本證明與原本無異。
如不服本判決應於收受判決後20日內向本院提出上訴書狀，並應
敘述具體理由。其未敘述上訴理由者，應於上訴期間屆滿後20日
內向本院補提理由書（均須按他造當事人之人數附繕本）「切勿
逕送上級法院」。
因疫情而遲誤不變期間，得向法院聲請回復原狀。
                                    書記官  張佩旻
中　　華　　民　　國　　111 　年　　8 　　月　　15　　日
附錄本案論罪科刑法條全文
洗錢防制法第14條第1項
有第2條各款所列洗錢行為者，處7年以下有期徒刑，併科新臺幣
5百萬元以下罰金。
刑法第339條第1項
意圖為自己或第三人不法之所有，以詐術使人將本人或第三人之
物交付者，處5年以下有期徒刑、拘役或科或併科50萬元以下罰
金。

附表：元/新臺幣
編號 被害人   詐  欺  方  式  匯款時間 匯款金額  1 艾建宏 (提告) 詐欺集團某成員於110年10月16日16時18分許致電予艾建宏，佯稱係飯店服務人員，因內部作業疏失，導致其信用卡遭多刷，後又佯稱係銀行專員致電予艾建宏，告知須依指示設定才能取消刷卡等，致其陷於錯誤依指示匯款。 110年10月16日17時3分許 48,979元  2 賴雅雯 (提告) 詐欺集團某成員於110年10月16日某時許致電予賴雅雯，佯稱其之前在網路購物，因內部作業疏失，誤將其登記為批發商，後又佯稱係銀行專員致電予賴雅雯，告知須依指示設定才能取消刷卡等，致其陷於錯誤依指示匯款。 110年10月16日17時2分許 99,987元